【裁判字號】    99,訴,2001
【裁判日期】    991029
【裁判案由】    返還不當得利
【裁判全文】
臺灣板橋地方法院民事判決              99年度訴字第2001號
原      告  合作金庫商業銀行股份有限公司
法定代理人  甲○○
訴訟代理人  林展義律師
被      告  乙○○
訴訟代理人  劉承斌律師
上列當事人間請求返還不當得利事件，經本院於民國99年10月28
日言詞辯論終結，判決如下：
    主     文
被告應給付原告新臺幣肆佰捌拾柒萬捌仟捌佰貳拾柒元，及自民
國九十九年八月二十五日起至清償日止，按週年利率百分之五計
算之利息。
訴訟費用由被告負擔。
本判決原告以新臺幣壹佰陸拾貳萬陸仟元供擔保後，得假執行；
惟被告以新臺幣肆佰捌拾柒萬捌仟捌佰貳拾柒元為原告供擔保後
，得免為假執行。
    事實及理由
一、原告起訴主張：
  (一)本件強制執行程序係拍賣原告之債務人精彥科技股份有限公
    司（下稱精彥科技公司）之不動產精彥科技公司因積欠原告
    債務，原告取得確定判決證明書後，於民國97年7 月間，聲
    請拍賣精彥科技公司之不動產，本院民事執行處於98年4 月
    1 日，以板院輔97執金字第62834 號公告為第一次拍賣（下
    稱系爭執行事件），並分甲、乙、丙三個標別，分別出價，
    合併拍賣，其明細如下：
  1.坐落臺北縣中和市○○段1160地號土地，面積30072.47平方
    公尺，權利範圍10萬分之212 ，及其上建物臺北縣中和市○
    ○段建號3393號，權利範圍全部，及建號3404號，權利範圍
    全部，暨其共同使用部分（以下簡稱甲標）。
  2.坐落臺北縣中和市○○段1160地號土地，面積30072.47平方
    公尺，權利範圍10萬分之135 ，及其上建物臺北縣中和市○
    ○段建號3784號，權利範圍全部，暨其共同使用部分（以下
    簡稱乙標）。
  3.坐落臺北縣中和市○○段1160地號土地，面積30072.47平方
    公尺，權利範圍10萬分之209 ，及其上建物臺北縣中和市○
    ○段建號3413號，權利範圍全部、建號3423號，權利範圍全
    部及建號3065號，權利範圍544 分之7 ，暨其共同使用部分
    （以下簡稱丙標）。
  (二)依原告於97年7 月間，聲請強制執行時所附之系爭執行事件
    之土地及建物登記謄本他項權利部，甲標及乙標之第一順位
    抵押權人均為原告；丙標之第一順位抵押權人為第一商業銀
    行股份有限公司；至於訴外人鄭慶偉，渠就系爭執行事件之
    設定順位均為第二順位，其中土地設定權利範圍為10萬分之
    556 （即前述甲、乙、丙標土地權利範圍之合計）；共同擔
    保建號為前述甲、乙、丙標之建物建號，即建號3393 號 及
    3404號（甲標）、建號3784號（乙標）、建號3413、3423號
    及3065號（丙標）。亦即，渠之分配次序應各列於原告（即
    甲、乙標）及第一商業銀行股份有限公司（即丙標）之後。
    嗣後，鄭慶偉與被告於97年12月30日，簽訂債權暨抵押權讓
    與契約書，鄭慶偉將前述抵押物以2,500 萬元作價，全部讓
    與被告。是被告應繼受鄭慶偉之權利，亦即分配次序當應列
    於原告（即甲標及乙標）及第一商業銀行股份有限公司（丙
    標）之後。
  (三)系爭執行事件於98年7 月9 日拍定，本院民事執行處於98年
    8 月10日作成第一次分配表，依該第一次分配表以觀，被告
    之分配次序確係列於第一商業銀行股份有限公司（丙標），
    原告（即甲標及乙標）之後。而依分配表一（甲標）次序23
    ，原告尚未受償之本金為82,994,209元，該部分之金額自應
    自表二（乙標）優先受償，惟原告於表二（乙標）之最高限
    額抵押權為21,300,000元，故原告應就表二（乙標）優先受
    償21,300,000元。嗣後，本院民事執行處因稅款事宜，於本
   （99）年5 月24日，再函送更正分配表乙份予原告，惟該分
    配表中表二（乙標）之拍得價金其中建號3784號，門牌號碼
    臺北縣中和市700 號18樓之6 ，金額17,500,000元及土地5,
    122,000 元，合計為22,622,000元，依前所述，原告既為甲
    標及乙標之第一順位抵押權人，故原告因表1 （甲標）分配
    不足部分之金額85,385,067元，其中之21,300,000元，於表
    二（乙標）應受優先分配，故表二（乙標）之拍得價金合計
    22,622,000元，應由原告優先分配其中之21,300,000元。惟
    本院民事執行處竟因電腦設定錯誤之故，於表二之次序33及
    34，將兩造以平均分配之方式為之，亦即將22, 622,000 元
    各依比例19.2319 ％，分配原告16,421,173元、被告5,112,
    998 元，故原告減少分配之金額為4,878,827 元（4,878,82
    7 元＝21,300,000元－16,421,173元＝4,878,827 元）。
  (四)原告因認第一次分配表並無錯誤，且分配次序本就不生爭議
    ，故不再逐一核對。惟被告具領案款完畢後，原告始發現前
    述錯誤，始向本院聲請更正分配表，本院即通知兩造於本年
    8 月9 日到院陳述意見，惟被告迄未現身，並置之不理。原
    告雖未於分配表期日前為異議，但被告確實因上開分配表錯
    誤而獲有利益，至原告受有損害，二者間有直接之因果關係
    存在，經原告於99年8 月10日以存證信函通知被告還款，被
    告業已於同年月17日收受，迄今並未還款等語，爰依不當得
    利之法律關係提起本件訴訟，並聲明如主文第1 項所示；願
    供擔保請准宣告假執行。
二、被告則以：
  (一)對於原告主張金額之計算方式不爭執，然本院執行分配表業
    經合法送達原告，然原告對分配表之分配方式並未遵期提出
    異議，足認分配表業已確定，兩造應受拘束。再者，被告係
    基於已合法確定之前揭分配表而領取系爭分配款，而系爭分
    配款已因原告逾越法定期間而合法確定無法變更，則被告基
    於合法確定之前揭分配表而領取系爭分配款項自非無法律上
    之原因。
  (二)再者，原告受領分配款並未受有利益，且原告亦未受有損害
    。蓋原告主張被告受有超額4,878,827 元之利益，然被告對
    於債務人精彥公司有27,482,877元之債權（含本金及利息）
    ，因本件強制執行程序而受償部分債權後，被告對於債務人
    精彥公司之債權因清償而部分消滅後，尚有15,376,281元之
    本息迄今並未獲清償，足認被告並未因此受有利益，而係原
    告因未受清償之債權，應向債務人精彥公司請求，縱認被告
    確實有溢領之情形，兩造間並無不當得利存在等語置辯，並
    聲明駁回原告之訴；如受不利益之判決，願供擔保請准宣告
    假執行。
三、兩造所不爭執之事實：
  (一)原告於97年7 月間，聲請強制執行時所附之系爭執行事件之
    土地及建物登記謄本他項權利部，甲標及乙標之第一順位抵
    押權人均為原告；丙標之第一順位抵押權人為第一商業銀行
    股份有限公司；至於鄭慶偉，渠就系爭執行事件之設定順位
    均為第二順位，其中土地設定權利範圍為10萬分之556 （即
    前述甲、乙、丙標土地權利範圍之合計）；共同擔保建號為
    前述甲、乙、丙標之建物建號，即建號3393號及3404號（甲
    標）、建號3784號（乙標）、建號3413、3423號及3065號（
    丙標）。亦即，渠之分配次序應各列於原告（即甲、乙標）
    及第一商業銀行股份有限公司（即丙標）之後。嗣後，鄭慶
    偉與被告於97年12月30日，簽訂債權暨抵押權讓與契約書，
    鄭慶偉將前述抵押物以2,500 萬元作價，全部讓與被告。是
    被告應繼受鄭慶偉之權利，亦即分配次序當應列於原告（即
    甲標及乙標）及第一商業銀行股份有限公司（丙標）之後。
  (二)系爭執行事件於98年7 月9 日拍定，本院民事執行處於98年
    8 月10日作成第一次分配表，依該第一次分配表以觀，被告
    之分配次序確係列於第一商業銀行股份有限公司（丙標），
    原告（即甲標及乙標）之後。而依分配表一（甲標）次序23
    ，原告尚未受償之本金為82,994,209元，該部分之金額自應
    自表二（乙標）優先受償，惟原告於表二（乙標）之最高限
    額抵押權為21,300,000元，故原告應就表二（乙標）優先受
    償21,300,000元。嗣後，本院民事執行處因稅款事宜，於本
    99年5 月24日，再函送更正分配表乙份予原告，惟該分配表
    中表二（乙標）之拍得價金其中建號3784號，門牌號碼臺北
    縣中和市700 號18樓之6 ，金額17,500,000元及土地5,122,
    000 元，合計為22,622,000元。，原告既為甲標及乙標之第
    一順位抵押權人，故原告因表1 （甲標）分配不足部分之金
    額85,385,067元，其中之21,300,000元，於表二（乙標）應
    受優先分配，故表二（乙標）之拍得價金合計22,622,0 00
    元，應由原告優先分配其中之21,300,000元。惟本院民事執
    行處竟因電腦設定錯誤之故，於表二之次序33及34，將兩造
    以平均分配之方式為之，亦即將22, 622,000 元各依比例19
    .2319 ％，分配原告16,421,173元、被告5,112, 998元，故
    原告減少分配之金額為4,878,827 元（4,878,82 7元＝21 ,
    300,000 元－16,421,173元＝4,878,827 元）。而被告為劣
    後於原告之抵押權，然業依本院前揭之分配表領取4,878,82
    7 元。
四、本件原告起訴主張被告受有4,878,827 元之不當得利，惟被
    告否認之，並以前詞置辯。是以，本件之爭點厥為，原告能
    否依據民法第179 條提起本件訴訟，茲分述如下：
  (一)按強制執行程序，乃債權人依執行名義，像法院聲請對債務
    人施以強制力，強制其履行債務，以滿足債權人私法上權利
    之程序。若執行法院依執行名義將債務人之執行標的拍賣，
    拍定人將全部價金繳納執行法院受領，執行法院在性質上，
    係債權人之代理人，債務人依債務本旨提出給付，或由執行
    法院將債務人之財產拍賣，經拍定人將全部價金繳納執行法
    院後，即生清償之效力。復參司法院頒辦理強制執行事件應
    行注意事項第16條第3 款規定：「執行名義所命給付之利息
    或違約金，載明算至清償日止，應以拍賣或變賣之全部價金
    交付與法院之日或債務人將債權額現款提出於法院之日視為
    清償日。」由此足認對於債權人之債權何時發生清償之效力
    ，係採債務人依債務本旨提出給付，或執行法院將債務人之
    執行標的拍賣，拍定人將全部價金繳納執行法院，經執行法
    院立於債權人代理人之地位受領後，即生債務清償之效力。
  (二)參酌上開說明，於有多數債權人之場合，拍定人將全部價金
    繳納執行法院受領後，既生債務清償之效力，若拍賣所得價
    金不足清償全體債權人之債權，執行法院就拍賣所得價金製
    作分配表，僅係確定各債權人可得分配領取之金錢數額，並
    不影響債務人清償債務之效力。是以，本院認為債務人於拍
    賣所得價金已不足清償全體債權人債權之情形下，縱有債權
    人溢領分配款，債務人亦不致因此受有損害，反而係其他因
    此少受分配之債權人受有損害，參酌最高法院98年台上字第
    1156號判決：「民法第一百七十九條前段規定，無法律上之
    原因而受利益，致他人受損害者，應返還其利益。其判斷是
    否該當上揭不當得利之成立要件時，應以權益歸屬說為標準
    ，亦即倘欠缺法律上原因而違反權益歸屬對象取得其利益者
    ，即應對該對象成立不當得利。」亦即少受分配之債權人對
    溢領分配款之債權人，應得直接依不當得利法律關係起訴請
    求返還所受之利益。
  (三)次按不動產所有人，因擔保數債權，就同一不動產，設定數
    抵押權者，其次序依登記之先後定之，民法第865 條定有明
    文。被告雖亦為抵押權人，惟渠之抵押權次序次於原告，自
    應由原告優先受償。是以，原告主張本院之分配表竟將被告
    之次序與原告平均受償，其錯誤甚為明顯，被告顯無法律上
    之原因而受利益，致原告受損害，自應返還其利益即4,878,
    827 元及其催告後之法定遲延利息予原告，應屬足取。
  (四)被告雖辯稱，伊受分配清償之金額係來自債務人，則其超領
    之金額部分縱屬不當得利而致受損害者，亦為債務人，又原
    告未於法定期間對分配表提出異議應認已生失權之效力，原
    告應無從依不當得利之法律關係逕向被告請求等語，惟被告
    上開所辯，除與本院前揭之審認未合外，復與最高法院97年
    度台上字第747 號裁定：「…末按土地增值稅之徵收，係認
    土地增值非因土地所有權人施以勞力資本之結果，應由社會
    共享，乃基本國策之一，是扣繳土地增值稅，乃基於都市土
    地漲價歸公之公權力關係所為強行規定。又土地增值稅之徵
    收，就土地自然漲價部分，優先於一切債權及抵押權；經法
    院執行拍賣或交債權人承受之土地，執行法院應於拍定或承
    受後五日內，將拍定或承受價額通知當地主管機關依法核課
    土地增值稅，並由執行法院依稅捐稽徵法第六條第三項代為
    扣繳，不適用強制執行法關於參與分配之規定，此觀諸稅捐
    稽徵法第六條第二、三項及辦理強制執行事件應行注意事項
    16(4) 之規定自明。系爭土地增值稅款三百二十七萬六千八
    百十八元應由被上訴人依法徵收，並由執行法院代為扣繳，
    即不能將之分配與各債權人受領，上訴人自無受分配領取該
    款之權利，此不因執行法院未踐行更正分配表之程序而受影
    響。上訴人既無優先受分配領取系爭土地增值稅款之權利而
    領取，自屬不具備法律上之原因，難謂未因執行法院錯誤之
    分配而受利益。原審為上訴人敗訴判決，核無違背法令，併
    予敘明」，容有未合，足認被告上開辯詞，應不足採。
五、綜上所述，原告依據不當得利之法律關係提起本件訴訟，並
    請求被告如主文第1 項所示之金額及其法定遲延利息，為有
    理由，應予准許。
六、又兩造均陳明願供擔保請准宣告或免為假執行，經核均無不
    合，爰各酌定相當擔保金額准許之，並諭知如主文第3 項所
    示，附此敘明。
七、訴訟費用負擔之依據：民事訴訟法第79條。
中    華    民    國    99    年    10    月    29    日
                  民事第二庭    法  官  吳振富
以上正本係照原本作成
如對本判決上訴，須於判決送達後20日內向本院提出上訴狀。如
委任律師提起上訴者，應一併繳納上訴審裁判費。
中    華    民    國    99    年    10    月    29    日
                                書記官  江文彬

司法院資訊處製作；財團法人民間司法改革基金會備份。
